【裁判字號】    96,上,82
【裁判日期】    970630
【裁判案由】    分割共有物
【裁判全文】
臺灣高等法院高雄分院民事判決            96年度上字第82號
上  訴  人  丙○○
            丁○○
兼上一人
法定代理人  戊○○
前列三人共同
訴訟代理人  許景鐿律師
視為上訴人  癸○○
            壬○○
            子○○
被上訴人    庚○○
訴訟代理人  甲○○
            己○○○
被上訴人    乙○○
上列二被上訴人共同
訴訟代理人  辛○○    住桃園縣楊梅郵政第9之99號信箱
上列當事人間因分割共有物事件，對於民國96年3 月21日臺灣屏
東地方法院95年度訴字第7 號第一審判決提起上訴，本院於97年
6 月18日辯論終結，茲判決如下：
    主  文
原判決關於後開土地之分割方法及訴訟費用之裁判均廢棄。
兩造共有坐落屏東縣恆春鎮○里○段九四六地號、地目田、面積
六七七七點二二平方公尺土地，其分割方法如下：如附圖所示編
號九四六(1)部分面積一一一九點六二平方公尺歸乙○○取得；編
號九四六(2)部分面積一一一九點六八平方公尺歸戊○○取得；編
號九四六(3)部分面積一一一九點六一平方公尺歸庚○○取得；編
號九四六(4)部分面積二二三九點三二平方公尺歸丙○○及丁○○
按應有部分二分之一之比例保持共有；編號九四六(5)部分面積一
一七八點九九平方公尺歸癸○○按應有部分一三九一五分之五四
０五、壬○○按應有部分一三九一五分之六九五０、子○○按應
有部分一三九一五分之一五六０之比例保持共有。
第一、二審訴訟費用由上訴人丙○○、丁○○、戊○○各負擔七
九九八五分之一三二一四、視為上訴人癸○○負擔七九九八分之
五四０五、壬○○負擔七九九八分之六九五０、子○○負擔七九
九八五分之一五六０、被上訴人庚○○、乙○○各負擔七九九八
五分之一三二一四。
    事實及理由
一本件為分割共有物之訴，其訴訟標的對共同訴訟之各人必須合
  一確定，因坐落屏東縣恆春鎮○里○段946 地號土地，地目田
  ，面積6,777.22平方公尺（下稱系爭共有土地）於本院審理中
  由癸○○、壬○○、子○○取得應有部分各79985 分之5405、
  79985 分之6950、79985 分之1560，經被上訴人追加為被告，
  故上訴人丙○○、丁○○、戊○○之上訴，依民事訴訟法第56
  條第1 項第1 款規定，其效力及於未提起上訴之共同訴訟人癸
  ○○、壬○○、子○○，爰並列為上訴人。
二上訴人癸○○、壬○○、子○○未於言詞辯論期日到場，核無
  民事訴訟法第386 條各款所列情形，爰依被上訴人聲請，由其
  一造辯論而為判決。
三被上訴人起訴主張：系爭共有土地為兩造所共有，而兩造就系
  爭共有土地無不分割之約定，但無法達成分割協議，且系爭共
  有土地亦無不能分割之情形，爰依法訴請法院准予裁判分割等
  語。求為判決：如附圖編號946(1) 部分土地分歸乙○○取得；
  編號946 (2)部分土地分歸丙○○取得；編號946 (3)部分土地分
  歸庚○○取得；編號946(4) 部分土地分歸被告戊○○及丁○○
  各按應有部分2分之1之比例保持共有；編號946(5) 部分土地分
  歸兩造各按應有部分5 分之1 之比例保持共有等語。（原審依
  被上訴人之請求方案分割，嗣兩造將系爭共有土地出售與癸○
  ○，並完成所有權移轉登記，癸○○復移轉其應有部分與壬○
  ○、子○○，上訴人上訴後，經被上訴人於本院審理中追加癸
  ○○、壬○○、子○○為被告）於本院聲明：上訴駁回。
四上訴人則以：同意分割，但不同意被上訴人所提分割方案，因
  為兩造感情不洽，丙○○及丁○○希望分配之土地保持共有，
  以方便管理、使用，另庚○○興建之建物未經全體共有人同意
  ，分割時應無須考量該建物之存廢，故希望將946 (3)編號土地
  分配給戊○○、將946(4) 編號土地分配給丙○○及丁○○依應
  有部分保持共有等語置辯。於本院聲明：(一)原判決關於後開土
  地之分割方法及訴訟費用之裁判均廢棄。(二)系爭共有土地如附
  圖所示編號94 6(3)土地歸戊○○所有、編號946 (1)或(2)土地由
  乙○○或庚○○取得、編號946 (4)土地由丙○○及丁○○共有
  、編號946 (5)土地歸癸○○、壬○○、子○○各按應有部分79
  985 分之5405、79985 分之6950、79985 分之1560之比例保持
  共有。
五上訴人子○○未於言詞辯論期日到場，據其前到場之陳述以：
  同意依據原審判決附圖所示將946 (5)編號土地分歸癸○○、壬
  ○○、子○○依應有部分保持共有等語。
六上訴人癸○○、壬○○未於言詞辯論期日到場，亦未提出書狀
  作何聲明或陳述。
七兩造所不爭執之事項：
(一)坐落屏東縣恆春鎮○里○段946 地號土地，地目田，面積6,77
  7.22平方公尺為兩造所共有，應有部分為：丙○○、丁○○、
  戊○○、庚○○、乙○○各應有部分為79985 分之13214 、癸
  ○○應有部分為79985 分之5405、壬○○應有部分為79985 分
  之6950、子○○應有部分為79985 分之1560。且兩造間就系爭
  共有土地無不分割之約定，但無法達成分割協議。
(二)被上訴人庚○○於系爭共有土地建築現有房屋時，上訴人以存
  證信函通知被上訴人庚○○禁止建築，嗣後並未進行任何法律
  程序。
(三)癸○○、壬○○、子○○願保持共有，丙○○及丁○○願保持
  共有。
八協商兩造之爭點：系爭共有土地以何方式分割始符兩造之利益
  ？
(一)按各共有人，除因物之使用目的不能分割或契約訂有不分割之
  期限者外，得隨時請求分割共有物，民法第823 條第1 項定有
  明文。次按，請求共有物之分割，應由法院依民法第824 條命
  為適當之分配，不受當事人主張之拘束，法院則應參酌當事人
  之聲明、共有物之性質、經濟效用及全體共有人利益等公平決
  定之。
(二)經查：系爭土地係兩造依前開應有部分保持共有，且兩造就系
  爭土地並無不分割之約定，復無法達成分割協議，又系爭土地
  地目為田，依其使用目的並非不能分割之事實，業據到場之兩
  造所不爭執，均如前述，而癸○○、壬○○均經合法通知而未
  提出任何書狀或到場爭執，依民事訴訟法第280 條第3 項、第
  1 項之規定，視同自認，揆諸首揭說明，足認被上訴人請求裁
  判分割系爭土地於法有據。
(三)次查：如原審判決附圖三所示編號A 部分水泥基地、B 部分貨
  櫃屋、C 部分鐵皮頂涼棚、D 部分鐵皮屋及E 部分鐵架涼棚係
  庚○○所興建（下稱系爭地上物）；另編號F 部分磚造鐵皮頂
  、G 部分加強磚造平房及H 部分鐵架涼棚現為訴外人林秀菊所
  有；編號I 部分加強磚造平房、J 部分鐵架涼棚為癸○○所建
  ，而所餘部分之系爭共有土地均為空地，且系爭共有土地均西
  面屏東縣恆春鎮○○路等情，業據經原審法院至現場勘驗明確
  ，並囑託屏東縣恆春地政事務所派員實施測量，有勘驗筆錄、
  現場地籍簡圖及土地複丈成果圖在卷可稽（見原審卷第78頁至
  第82頁、第91頁至第92頁）。亦即除附圖編號946 (3)、(5)所示
  土地有地上物外，其餘均為空地休耕中，且地理位置均西向面
  臨大路，並無何經濟利用或價值不同之處。是以兩造均同意將
  附圖所示編號946 (4)土地由丙○○及丁○○各按應有部分2 分
  之1 保持共有、編號946 (5)土地歸癸○○、壬○○、子○○各
  按應有部分79985 分之5405、79985 分之6950、79985 分之15
  60之比例保持共有，並無何不當之處，應屬可採。
(四)至戊○○、丙○○及丁○○一再表示庚○○於附圖所示編號94
  6 (3)部分興建之建物未經全體共有人同意，分割時不應考量該
  建物之存廢，應將946 (3)編號土地分配給戊○○，可使3 人之
  土地共同使用，有助管理等語。惟查：系爭地上物既已由為庚
  ○○出資興建，將編號946 (3)土地分配給庚○○乃可避免拆除
  系爭地上物，則為保護系爭地上物，並提升系爭共有土地之經
  濟高利用價值，並不宜將該部分歸戊○○所有。況查：兩造另
  共有之坐落屏東縣恆春鎮○里○段948 地號土地業經兩造和解
  分割，其中附圖所示編號948 (5)部分歸丁○○、編號948 (4)部
  分歸戊○○、編號948 (3)部分歸丙○○、編號948 (2)部分歸庚
  ○○、編號948 (1)部分歸乙○○，有和解筆錄在卷可憑（見本
  院卷第104 頁）。據此，將附圖所示編號946 (2)部分歸丁○○
  之法定代理人戊○○取得，其等將可併行管理土地相連接如附
  圖所示丁○○所有之編號948 (5)土地、戊○○所有之編號948
  (4)土地及丙○○所有之編號948 (3)土地，此與其等主張併予管
  理之目的並無不相同，亦不致生與其他兄長乙○○、庚○○感
  情不睦滋生困擾之情事。是以，依附圖所示將編號946 (3)土地
  分配給庚○○、編號946 (2)部分歸戊○○、編號946 (1)部分歸
  乙○○，應較符合全體共有人之公平利益。
九綜上所述，本院審酌系爭土地之現有使用狀況、位置、兩造共
  有人之分割利益及分割後之使用管理等情，認本件系爭土地應
  以附圖所示編號946 (1)部分面積1119.62 平方公尺歸乙○○取
  得；編號946 (2)部分面積1119.68 平方公尺歸戊○○；編號94
  6 (3)部分面積1119.61 平方公尺歸庚○○；編號946 (4)部分面
  積2239.32 平方公尺歸丙○○及丁○○各按應有部分2 分之1
  保持共有；編號946 (5)部分面積1178.99 平方公尺土地歸癸○
  ○、壬○○、子○○各按應有部分79985 分之5405、79985 分
  之6950、79985 分之1560之比例保持共有。原審未及將共有人
  癸○○、壬○○、子○○應有部分併予分割，尚有未洽。是以
  ，上訴意旨指摘原判決不當，求予廢棄改判，為有理由，爰由
  本院將原判決分割方法廢棄，改判如主文第二項所示。
十據上論結，本件上訴為有理由，依民事訴訟法第385 條第1 項
  、第450 條、第463 條、第78條、第80條之1 ，判決如主文。
中    華    民    國    97    年    6     月    30    日
                            民事第四庭
                                審判長法官  蔡文貴
                                法      官  黃科瑜
                                法      官  謝靜雯
以上正本證明與原本無異。
本件不得上訴。
中    華    民    國    97    年    6     月    30    日
                                書  記  官  唐奇燕


司法院資訊處製作；財團法人民間司法改革基金會備份。
